臺北高等行政法院判決
　　　　　　　　　　　　　　　　　　 93年度訴字第01956號
　　　　　　　　　　　　　　　.
原　　　告　空軍軍官學校
代　表　人　甲○○校長）住同.
訴訟代理人　周君強律師
　　　　　　洪條根律師
被　　　告　乙○○
訴訟代理人　李明洲律師
上列當事人間因償還公費事件，原告提起行政訴訟。本院判決如
下：
　　主  文
被告應給付原告新臺幣肆佰伍拾壹萬貳仟壹佰參拾捌元，並自民
國93年7月13日起至清償日止，按年息百分之五計算之利息。
訴訟費用由被告負擔。
　　事  實
一、事實概要：
    被告原係原告正期班民國（下同）93年班學生，因學期成績
    不及格，經原告以90年2月13日（90）抒洽字第1055號令核
    定降期為94年班。嗣被告於就讀期間，經考選後奉國防部空
    軍總司令部以91年6月18日（91）造伸字第5960號令核准派
    至國外（美國空軍官校）學校就讀4年，嗣於93年1月8日因
    學業成績不及格遭就讀學校退學，原告除依據國防部、教育
    部92年12月31日制剴字第0920001177號、台高（二）字第
    0920192613號令會銜修正頒布之軍事學校學生研究生學籍規
    則第40條第12款規定，以93年1月20日忠字第0930000639
    號令核定其退學外，並依核定退學時，國防部91年12月26日
    繹錮字第9100001765號令修正之國軍各軍事學校轉學退學開
    除學生賠償費用辦法第3條及第7條規定，核算被告應賠償其
    國內及國外在校期間之薪津、主副食費、服裝費、教育訓練
    費等，國內部分計新臺幣（下同）682,096元，國外部分計
    3,830,042元，合計為4,512,138元。被告經催告仍未置理，
    為此，原告提起本件行政訴訟。
二、兩造聲明：
　(一)原告聲明：如主文所示。
　(二)被告聲明：
    1.駁回原告之訴。
    2.訴訟費用由原告負擔。
三、兩造之爭點：
　(一)原告主張之理由：
    1.原告與被告已成立行政契約，依核定退學時，國防部所令
      頒之國軍各軍事學校轉校退學開除學生賠償費用辦法第3
      條、第7條規定，請求賠償國內、國外就讀期間在校相關
      費用，依法有據：
      (1)按人民與中央或地方機關，因公法上原因發生財產上之
        給付，得提起給付訴訟，因公法上契約發生之給付亦同
        ，行政訴訟法第8條第1項定有明文。又「行政機關基於
        法定職權，為達成特定之行政上目的，於不違反法律規
        定之前提下，自得與人民約定提供某種給付，並使接受
        給付者，負合理之負擔或其他公法上對待給付之義務，
        而成立行政契約關係」亦著經司法院釋字第348號解釋
        理由闡明在案。次按國防部92年12月31日制剴字第0920
        001177號令頒之軍事學校學生研究生學籍規則部分條文
        第40條第12款規定：「經核准至國內或國外學校就讀，
        遭就讀學校退學，應予退學」、該部91年12月26日繹錮
        字第9100001765號令修正之國軍各軍事學校轉學退學開
        除學生賠償費用辦法第3條規定：「（第1項）學生自報
        到入學日起至核定轉學、退學或開除學籍之前一日止，
        除扣除得折抵最高1年10月役期之入伍及軍事訓練時間
        外，其賠償費用之範圍及標準如下：一、薪津：就已發
        之全部數額計算之。二、主副食品價款：依每月給與定
        量，以原領用時之規定價格折算之。三、服裝費：依實
        際領用給與品種數量，照原製時之新品規定價格折算之
        。如為貸與品，按規定收繳，倘有欠繳者，照原製時之
        新品規定價格折算之。四、教育訓練費：除預備學校國
        中部之學生外，以教育階層及各班次之人年教育經費基
        準核算之。五、其他補助費：就已發之全部數額計算之
        。（第2項）轉學、退學或開除學籍學生或其家長，具
        減免費用（就學費用）或助學身分者，其原得享有之減
        免學費或助學金，得依申請於賠償費用中扣除。（第3
        項）前項申請減免學費（就學費用）或助學金之數額，
        依其適用之法令，由申請人檢具證明資料，提供學校依
        相關法令規定審定。」及第7條規定：「（第1項）軍事
        學校或預備學校學生，經考選派赴國內外大學或國外軍
        事學校就讀者，經就讀學校退學或開除學籍時，其應予
        賠償費用之情形、程序及免賠條件等事項，準用本辦法
        之規定。（第2項）前項學生應予賠償費用之範圍，除
        第3條所列各款外，並應賠償在國內外生活、就學、交
        通、服裝等各項依規定所提供之給與及費用。」
      (2)被告原屬原告93年班學生因學期成績不及格，前經原告
        以90年2月13日（90）抒洽字第1055號令核定降期為94
        年班。是原告前起訴狀載明為94年班，入學保證書記載
        為93年班均非有誤。被告於就讀原告期間，經考選核准
        奉派至國外（美國空軍官校）學校就讀，因學業成績不
        及格遭就讀學校退學，原告除依據國防部92年12月31
        日制剴字第0920001177號令頒之軍事學校學生研究生學
        籍規則部分條文第40條第12款規定，以93年1月20日
        忠字第0930000639號令核定其退學外，並依據核定退學
        時，國防部91年12月26日繹錮字第9100001765號令修正
        之國軍各軍事學校轉學退學開除學生賠償費用辦法第3
        條及第7條規定，請求被告應賠償國內國外就讀期間在
        校相關前開費用，經核算國內部分計682,096元，國外
        部分計3,830,042元，其計算方式如賠償明細表。原告
        前以郵局存證信函催告其賠償上開費用均未置理，為此
        迫不得已提起本訴，請求判決如訴之聲明，以維權益。
      (3)被告係依志願考入軍校就讀原告，入學時填寫志願書，
        願遵奉法令服從命令就讀原告，自對國家有關入學軍校
        之相關法令已默契同意服從，依上開司法院釋字第348
        號解釋之精神，兩造已發生行政契約關係，被告自應遵
        循國家彼時所發布頒行之相關法令，此自包括前開之軍
        事學校學生研究生學籍規則及國軍各軍事學校轉學退學
        開除學生賠償費用辦法。故原告依核定退學時，國防部
        所令頒之國軍各軍事學校轉校退學開除學生賠償費用辦
        法第3條、第7條規定，請求賠償國內國外就讀期間在校
        相關費用，自屬依法有據。
    2.國防部89年6月7日繹固字第890007484號令修正發布之國
      軍各軍事學校轉學退學開除學生賠償費用辦法已包含國外
      就讀期間在校費用，無不溯及既往原則及信賴利益保護之
      適用：
      (1)被告對原告前以93年1月20日忠字第09330000639號令
        核定其退學在案已無疑，僅對原告適用91年12月26日修
        正之國軍各軍事學校轉學退學開除學生賠償費用辦法，
        而謂之前之國軍各軍事學校轉學退學開除學生賠償費用
        辦法，並無就國外部份有賠償之明文，產生有無法律不
        溯及既往原則之適用疑慮。
      (2)惟查，國軍各軍事學校為期勉學生勤奮向學，莫辜負國
        家動用大量公帑，栽培其為有用之軍事人才，對於未能
        達成此項行政契約目的而遭轉學退學開除之學生，自始
        即有賠償辦法之訂定，以維公益。按被告入學前之國防
        部89年6月7日繹錮字第890007484號令修正發布之國軍
        各軍事學校轉學退學開除學生賠償費用辦法第2條第1項
        明定：「國軍各軍事學校（以下簡稱各校）招考之學生
        報到入學後經轉學、退學或開除學籍者，除符合本辦法
        免賠在校費用之規定外，均應賠償在校期間費用」。易
        言之，各軍事學校學生經轉學退學或開除學籍者，除有
        本辦法所定之免賠償事由外，均應賠償各軍事學校在校
        期間為該生所支出之公費；依同辦法第3條規定，此項
        應賠償之公費包括學生受訓期間之薪津、主副食品價款
        、服裝費、教育訓練費，理論上亦應包括國內、國外之
        受訓。而被告經甄選出國赴美國空軍官校就讀接受各項
        訓練，即為上開教育訓練之一部分，是原告於被告保送
        國外期間學雜費、生活費、綜合補助費、健保費之支出
        ，均係基於其生活求學需要，而給予其薪津即生活費，
        及做主副食費、服裝費等之需要而發放之綜合補助費，
        自無予以排除之理。
      (3)91年12月間上開賠償辦法修正時，國防部為因應國防事
        業發展之需要，認嗣後勢必將大量選派軍校學生出國受
        訓以造就軍事人材，為免爭議，將學生在國外期間所給
        予之生活、就學、交通、服裝等各項依規定所提供之給
        予及上開費用應予賠償，予以明文化，殊非擴大或變更
        原約定之內容，自無不溯既往原則及信賴利益保護之適
        用。
      (4)職是，國防部89年6月7日修訂前之國軍各軍事學校轉學
        退學開除學生費用賠償辦法雖未明定派赴國外軍事學校
        就讀，經就讀學校退學或開除學籍者應予賠償國外部分
        費用之規定，但其辦法之精神及其內容，實已涵括在學
        中一切之教育訓練經費，自已包括出國就讀費用，而被
        告又無該辦法中免予賠償費用之情形，自應依被告入學
        時，國防部所頒之國軍各軍事學校學員生修業規則第44
        條第1項規定：「退學之學生應依國軍各軍事學校退學
        開除學生賠償費用辦法規定，辦理賠償及退學手續…。
        」及其與學校相互約定之行政契約（入學保證書及志願
        書）內容及前開有關賠償辦法之規定，承擔義務負賠償
        責任。
      (5)再觀原告所附被告國外應賠償費用明細表，所列各項費
        用第1項及第7項為學雜費，屬教育訓練費用，第2至6項
        所列為生活費、綜合補助費、健保費，均為其薪津或主
        副食費或服裝費用之補助款，而由空軍總部專案核發，
        且此非屬一般之正常教育訓練，自亦無該賠償費用辦法
        第3條第4款「以教育階層及各班次之人年教育經費基準
        核算」之適用，從而原告依此項約定而請求賠償，自屬
        有據。又此項費用係專案撥款實報實銷，確實用之於被
        告，自亦無核銷不實、公平與否之問題。
  (二)被告主張之理由：
    1.原告雖主張系爭行政契約「（雙方意思合致之時間點）應
      於被告投考軍校、報到入學時起即發生契約關係」云云（
      鈞院94年4月21日準備程序筆錄，第3頁）。惟查，顯與原
      告93年4月22日函覆被告退學申訴時稱「基於本校法定職
      權，於不違反法律規定之前提下，與台端（即被告）於入
      學時及出國時訂立契約」等語，顯相矛盾。惟原告援引之
      法令依據軍事學校學生研究生學籍規則第40條第12款、國
      軍各軍事學校轉學退學開除學生賠償費用辦法第3條及第7
      條應賠償「國外」費用之規定，係分別於92年12月31日、
      91年12月26日增訂，於被告89年8月入學時及91年6月18日
      （註：被告先主張為91年4月，後改稱係91年6月18日）經
      甄選出國時，確無上揭一併退學及賠償國內外相關費用之
      明文。
    2.被告出國時簽署之「出國人員誓書」中亦無任何足令被告
      知悉「一併退學」或「賠償國內外費用」等事項之約款。
      蓋原告自承被告並未與原告簽訂賠償契約，依其提出之「
      91年5月9日出國人員誓書」，其上記載：「出國期間，嚴
      守紀律，服從命令，於期滿後即行返國服務，不假藉任何
      理由申請延期或無故滯留國外，在任何狀況下，絕對不作
      違反國家利益之言行，以上誓言，倘有違背，願受最嚴厲
      之處分。」承此，依其揭示之內容，均在督促被告遵守紀
      律命令，不得逾期未歸或滯留國外，及不得作為違反國家
      利益之言行等用以規範其行為，顯無任何足令被告知悉「
      一併退學」或「賠償國內外費用」等事項之約款至明。
   3.被告自參與美方SAT測驗（Student Ability Test學生能力
     測驗）、我國國防部審查推薦等程式中，歷來相關規定或
     甄選辦法，均未明文規定國外就讀學校之學費、相關科目
     及考評、及如遭退學則國內亦受退學處分（含國內、國外
     相關費用應負賠償責任）等相關事項。
   4.原告提出之空軍軍官學校正期學生甄選保送國外軍校受訓
     作業規定，就如因故遭國外學校退學者即應予以退學及賠
     償國內外相關費用等事項，並未明文。依該規定之「肆、
     一般規定」載明：「送訓學生保留本校學籍」（參前揭規
     定，肆之二）、「畢業證書領發：自美空軍官校及維、色
     二校畢業後，且於本校補修暑訓軍事課程合格者，發給原
     年班官校畢業證書。」（參前揭規定，肆之五）承此，退
     言之，縱令原告曾提示被告而得悉規定，依上開規定意旨
     ，派赴出國之學生，其國內之「學籍」尚得保留。且依「
     畢業證書」頒發規定，國內外學校之證書分別獨立頒發，
     縱於美國空軍官校、維吉尼亞、色岱爾美軍校畢業，尚須
     於原告學校「補修暑訓軍事課程合格」者，始得獲頒原告
     學校畢業證書。準此，縱依前揭規定文義及論理解釋，經
     派赴出國之學生（如被告）顯難據此明瞭如國外就學期間
     因故（如成績不及格）遭退學時，其國內於原告學校就學
     資格亦隨同喪失之事項。再查，其賠償費用之責任事項，
     於被告出國當時前揭賠償費用辦法及國外受訓作業規定均
     未明文須就國內外相關費用併負賠償責任。足徵該作業規
     定就原告主張之事實及法律關係，顯難供為釋明之有利依
     據。
   5.再者，行政契約之成立，應由行政主體與他造當事人就具
     體約定內容，達成協議（意思表示合致）而成立。如謂前
     揭保證書、志願書為系爭契約之形式，則此等契約（原告
     廣泛而抽象以法規或法規之規定作為契約內容之一部），
     其性質類似公法上之「定型化契約」。衡諸「定型化契約
     」之法理（即其「一般條款」未經記載於契約中，而依正
     常情形顯非當事人所得預見者，應認該條款不構成契約之
     內容。且定型化契約條款如有疑義時，應為有利對造當事
     人之解釋）、暨此等契約，人民僅得為簽訂與否之決定，
     並無就其內容與行政主體協商修正之自由，就其契約內容
     之適用、解釋，自應本諸公平合理之原則，不得使人民因
     而負有不相當或無法預期之責任（或給付義務）。原告就
     學生出國學習衍生之退學及賠償風險，確無任何足令被告
     事先預知並妥為評估之說明，益徵系爭行政契約之內容，
     被告確未能明瞭而意思合致。被告退學之「不及格科目」
     ，均為數理課程，確為不爭之事實。原告於甄選前已知被
     告在校之數理課程成績非佳；而被告就赴美就學（軍事戰
     略研究系）其「數理」等相關科目比例及「數理」基礎能
     力之重要程度，確無從知悉；顯已足致申請之學生（即被
     告）對有關國外就學之適應及學習、暨如遭國外學校退學
     之後果（國內一併退學，且應賠償國內外費用）等具體事
     項未能詳加評估而為出國與否之意思決定；顯見系爭行政
     契約之內容，被告確未能明瞭而意思合致至明。
   6.原告於函覆被告退學申訴之意旨，稱本件仍認應適用91年
     12月26日修正頒布之賠償費用辦法云云。惟查，關於甄選
     學生出國就學之同一事實，就被告在美國空軍官校接受之
     「入伍訓」（BASIC CADET TRAINNING）及「入伍體能訓練
     」（BASIC PHYSICAL TNG）等事項，原告認為被告入伍及
     軍事訓練時間，基於「本校『推薦學生參加甄選美空軍官
     校就讀培訓選員實施計畫』、『學生學則附錄六－空軍軍
     官學校派訓國外學生學籍處理規定』、『空軍軍官學校正
     期學生甄選保送國外軍校作業規定』均無明文，故無法折
     算」云云，逕認不予折算「役期」。承此，就系爭同一事
     實中「入伍及軍事訓練時間」，原告認其相關規定「均無
     明文」而不予折算役期；惟就本件退學賠償費用之事項，
     於被告甄選出國前（即該函所謂契約訂立當時）並未明文
     ，原告仍主張有嗣後修正條文之適用云云，顯有矛盾，亦
     有差別待遇，違反平等原則至明。
   7.被告經甄選合格奉派至美國空軍官校就讀前，依軍事學校
     學生研究生學籍規則及國軍各軍事學校轉學退學開除學生
     賠償費用辦法，均無「經核准至國內或國外學校就讀，遭
     就讀學校退學，（國內）應予退學」及「並應賠償在國內
     外生活、就學、交通、服裝等各項依規定所提供之給與及
     費用」之規定，就被告而言，確其信賴之基礎。被告基此
     信賴，而簽署「誓書」（同意）前往就學，亦有信賴之表
     現。且查，被告前往就學亦無任何惡意或不法之行為，核
     諸行政程序法第119條反面解釋，其信賴自值得加以保護，
     顯應有信賴保護原則之適用。準此，被告信賴既存之法秩
     序，而安排其生活，惟原告基於嗣後法規之制定或修正而
     為本件賠償之請求，已足令被告遭受不能預見之損害，顯
     然有害人民既得權益而課加被告無法預期之負擔，確實有
     悖「信賴保護」之原則。
   8.92年12月31日修正之軍事學校學生研究生學籍規則第40條
     及91年12月26日修正之國軍各軍事學校轉學退學開除學生
     賠償費用辦法第3條、第7條規定，為原告援引作為其主張
     及請求之法令依據。惟被告89年4月就學，迄91年6月甄選
     合格而派赴美國空軍官校就讀時，均無前揭國內一併退學
     或賠償國內外相關費用之規定，原告自不應引用嗣後之規
     定向被告追賠。原告謂前揭法令修正前被告既得權利亦應
     受修正施行後之規定所支配云云，承前揭行政法院判例暨
     最高行政法院判決意旨，顯然有害於法治國家之法安定性
     及人民信賴保護之要求，自與法律不溯既往之原則有悖。
   9.依國軍各軍事學校轉學退學開除學生賠償費用辦法第3條第
     1項第4款規定「教育訓練費」，已明文為「以教育階層及
     各班次之人年教育經費基準核算之。」。惟原告主張國外
     相關費用亦屬前揭教育訓練費云云，顯然與其規定文義相
     悖。況且，此等國外費用，如何與前揭「教育階層及各班
     次之人年教育經費基準」相符，容非無疑。另系爭甄選保
     送國外軍校受訓作業所需經費，依上開國外受訓作業規定
     第肆大點第伍點規定：「由年度教育經費項下支應」，足
     徵原告所謂「此費用係專案撥款實報實銷」云云，殊非事
     實。
   10.原告於本件所請求金額高達451萬餘元，其中派被告至美國
     空軍軍官學校就讀之學費，第1年為175萬餘元、第2年為17
     7萬餘元，而被告就讀我國空軍軍官學校之學費（即原告證
     4之教育訓練費），1年半僅16,442元，國內、外竟相差達
     200倍之多，殊非被告所能想像及負擔。
　　理  由
一、本件訴訟程序進行中，原告之代表人由彭勝竹變更為甲○○
    ，茲由新任代表人具狀聲明承受訴訟，核無不合，應予准許
    ，合先敘明。
二、原告主張：被告係依志願考入軍校就讀原告，入學時填寫志
    願書，願遵奉法令服從命令就讀原告，自對國家有關入學軍
    校之相關法令已默契同意服從，依司法院釋字第348號解釋
    之精神，兩造已發生行政契約關係，被告自應遵循國家彼時
    所發布頒行之相關法令。故被告於就讀原告期間，經考選核
    准奉派至美國空軍官校學校就讀，因學業成績不及格遭就讀
    學校退學，原告依國防部92年12月31日制剴字第0920001177
    號令頒之軍事學校學生研究生學籍規則第40條第12款、國防
    部91年12月26日繹錮字第9100001765號令修正之國軍各軍事
    學校轉校退學開除學生賠償費用辦法第3條、第7條規定，核
    定退學並請求被告賠償國內、國外就讀期間在校相關費用，
    依法有據，為此，依行政訴訟法第8條第1項及被告核定退學
    時（即91年12月26日修正發布）之國軍各軍事學校轉學退學
    開除學生賠償費用辦法第3條、第7條規定，求為判決如主文
    所示等語。
三、被告則以：被告入學時所簽志願書為系爭契約之形式，性質
    類似公法上之定型化契約，原告援引之法令依據，即國軍各
    軍事學校轉學退學開除學生賠償費用辦法第3條及第7條應賠
    償「國外」費用之規定，係分別於92年12月31日、91年12月
    26日增訂，於被告89年8月入學時及91年6月18日經甄選出國
    時，確無上揭一併賠償國內外相關費用之明文，且原告就學
    生出國學習衍生之退學及賠償風險，確無任何足令被告事先
    預知並妥為評估之說明，益徵系爭「行政契約」之內容，被
    告確未能明瞭而意思合致，原告依系爭行政契約請求賠償有
    悖平等原則、信賴保護及法律不溯既往之原則，求為判決駁
    回原告之訴云云。
四、被告原係原告正期班93年班學生，簽有入學志願書、保證書
    ，因學期成績不及格，經原告以90年2月13日（90）抒洽字
    第1055號令核定降期為94年班，嗣被告於就讀期間，經考選
    後奉國防部空軍總司令部以91年6月18日（91）造伸字第596
    0號令核准派至國外（美國空軍官校）學校就讀4年，嗣於93
    年1月8日因學業成績不及格遭就讀學校退學，原告依據國防
    部、教育部92年12月31日制剴字第0920001177號、台高（二
    ）字第0920192613號令會銜修正頒布之軍事學校學生研究生
    學籍規則第40條第10款規定，以93年1月20日忠字第09300
    00639號令核定其退學，被告對退學令提出申訴，經原告以9
    3年4月22日忠字第0930003500號函覆後，退學之行政處分
    確定等情，為兩造所不爭，並有入學志願書、原告90年2月1
    3日（90）抒洽字第01055號令暨原告93年班降期名冊、國防
    部空軍總司令部91年6月18日（91）造伸字第5960號令、美
    國空軍官校退學紀錄、原告93年1月20日忠字第093000063
    9號令、原告93年4月22日忠字第0930003500號函附卷可稽
    ，堪認屬實。
五、按人民與中央或地方機關間，因公法上原因發生財產上給付
    ，得提起給付訴訟，行政訴訟法第8條第1項定有明文。「行
    政機關基於其法定職權，為達特定之行政上目的，於不違反
    法律規定之前提下，自得與人民約定提供某種給付，並使接
    受給付者負合理之負擔或其他公法上對待給付之義務，而成
    立行政契約關係。」（司法院釋字第348號解釋理由書參照
    ）。國防部各軍事學校設立之宗旨，乃係以培養訓練國軍各
    軍種之幹部為目的，國防部為解決各軍種軍士官缺額補充，
    以公費教育方式，鼓勵各個學齡之學生接受軍事教育，進而
    成為各軍種幹部來源，並以61年11月8日（61）典試字第408
    4號令訂定國軍各軍事學校退學開除學生賠償費用辦法，作
    為處理是項業務之依據，及確保享受公費待遇之學生，於畢
    業後，照約按受分發各部隊及軍事機關學校完成服務，以解
    決軍中幹部來源之問題，為達成行政目的所必要，亦未逾越
    合理之範圍。此項規定並作為與接受公費教育學生訂立行政
    契約之準據，且經學校與公費學生訂立契約後，即成為契約
    之內容，雙方當事人自應本誠信原則履行契約上之義務，先
    予敘明。又縱依90年1月1日公布施行之行政程序法第139條
    前段規定行政契約之締結，應以書面為之，惟此書面，不限
    於單一書面文件，當事人雙方以書面往返達成合意應屬之，
    故公費生於受領公費前，填具志願書、保證書等，以保證其
    服務義務及應遵循事項之履行，亦應認該雙方當事人有行政
    契約之訂定。
六、原告與被告間雖未簽訂兩造共同具名之書面行政契約，揆之
    上述說明，軍事學校學生入學時均應明瞭須依軍事學校學生
    相關修業規定履行，則國軍各軍事學校學員生修業規則、軍
    事學校學生研究生學籍規則、國軍各軍事學校轉學退學開除
    學生賠償費用辦法及相關法令，均構成原告與被告間契約之
    內容。被告入學時填具入學志願書表明：「今考入空軍軍官
    學校肄業，志願專心求學並接受飛行訓練，遵守軍紀及校規
    ，服從命令，如有違背之處，願受嚴厲處分，…」有志願書
    附卷可稽。被告亦不否認於入學時明瞭國軍各軍事學校學員
    生修業規則、軍事學校學生研究生學籍規則、國軍各軍事學
    校轉學退學開除學生賠償費用辦法及相關法令規定，惟對於
    其退學時究應適用何時之法令有所爭執。依被告入學時及退
    學時國軍各軍事學校學員生修業規則第44條第1項規定：「
    （第1項）退學之學生應依國軍各軍事學校退學開除學生賠
    償費用辦法規定辦理賠償及退學手續…。」又按退學時國軍
    各軍事學校轉學退學開除學生賠償費用辦法第2條第1項規定
    ：「國軍各軍事學校（以下簡稱各校）招考之學生報到入學
    後，經轉學（含輔導轉學，以下同）、退學或開除學籍者，
    應賠償在校期間費用。但符合本辦法免賠在校費用之規定者
    ，免予賠償。」職是，被告於就讀原告學校時經核准至國外
    學校就讀，遭國外就讀學校退學，並經原告依92年12月31日
    軍事學校學生研究生學籍規則第40條第12款規定予以退學，
    自應賠償在學期間之公費甚明。
七、本件主要之爭執，在於被告應否賠償被告所提供其在國外就
    讀期間之薪津即生活費，及做為主副食費、服裝費等之需要
    而發放之綜合補助費？經查：
  (一)按被告入學時（即89年6月7日修正公布者）國軍各軍事學校
    轉學退學開除學生賠償費用辦法第2條第1項規定：「國軍各
    軍事學校（以下簡稱各校）招考之學生報到入學後經轉學、
    退學或開除學籍者，除符合本辦法免賠在校費用之規定外，
    均應賠償在校期間費用。」第3條規定：「（第1項）學生自
    報到入學日起至核定轉學、退學或開除學籍之前一日止，除
    扣除得折抵最高1年10月役期之入伍及軍事訓練時間外，其
    賠償費用之範圍及標準如下：一、薪津：就已發之全部數額
    計算之。二、主副食品價款：依月給與定量，以原領用時之
    規定價格折算之。三、服裝費：依實際領用給與品種數量，
    照原製時之新品規定價格折算之。如為貸與品，按規定收繳
    ，倘有欠繳者，照原製時之新品規定價格折算之。四、教育
    訓練費：除預備學校國中部之學生外，以教育階層及各班次
    之人年教育經費基準核算之。（第2項）轉學、退學或開除
    學籍學生或其家長為軍公教人員時，其原領（享）有之眷補
    費、教育補助費及減免學費部分，應於賠償費用中扣除。（
    第3項）前項教育補助費以公立學校給予為準，減免學費部
    分參照現役軍人子女就讀中等以上學校減免學費辦法辦理。
    」91年12月26日修正（被告退學時）之國軍各軍事學校轉學
    退學開除學生賠償費用辦法第2條第1項規定：「國軍各軍事
    學校（以下簡稱各校）招考之學生報到入學後，經轉學（含
    輔導轉學，以下同）、退學或開除學籍者，應賠償在校期間
    費用。但符合本辦法免賠在校費用之規定者，免予賠償。」
    第3條規定：「（第1項）學生自報到入學日起至核定轉學、
    退學或開除學籍之前一日止，除扣除得折抵最高1年10月役
    期之入伍及軍事訓練時間外，其賠償費用之範圍及標準如下
    ：一、薪津：就已發之全部數額計算之。二、主副食品價款
    ：依每月給與定量，以原領用時之規定價格折算之。三、服
    裝費：依實際領用給與品種數量，照原製時之新品規定價格
    折算之。如為貸與品，按規定收繳，倘有欠繳者，照原製時
    之新品規定價格折算之。四、教育訓練費：除預備學校國中
    部之學生外，以教育階層及各班次之人年教育經費基準核算
    之。五、其他補助費：就已發之全部數額計算之。（第2項
    ）轉學、退學或開除學籍學生或其家長，具減免費用（就學
    費用）或助學身分者，其原得享有之減免學費或助學金，得
    依申請於賠償費用中扣除。（第3項）前項申請減免學費（
    就學費用）或助學金之數額，依其適用之法令，由申請人檢
    具證明資料，提供學校依相關法令規定審定。」及第7條規
    定：「（第1項）軍事學校或預備學校學生，經考選派赴國
    內外大學或國外軍事學校就讀者，經就讀學校退學或開除學
    籍時，其應予賠償費用之情形、程序及免賠條件等事項，準
    用本辦法之規定。（第2項）前項學生應予賠償費用之範圍
    ，除第3條所列各款外，並應賠償在國內外生活、就學、交
    通、服裝等各項依規定所提供之給與及費用。」即修正原第
    7條規定，而原第7條移列第6條第6款規定；第2條文字酌予
    調整，內容大致不變；第3條文字酌予調整，並增列第3條第
    1項第5款，其餘內容大致不變。蓋國軍各軍事學校為期勉學
    生勤奮向學，莫辜負國家動用大量公帑，栽培其為有用之軍
    事人才，對於未能達成此項行政契約目的而遭轉學退學開除
    之學生，有賠償辦法之訂定，以維公益。依被告入學時之國
    軍各軍事學校轉學退學開除學生賠償費用辦法第2條第1項之
    規定，可知國軍各軍事學校招考之學生報到入學後經轉學、
    退學或開除學籍者，除符合該辦法免賠在校費用之規定外，
    均應賠償在校期間費用。易言之，各軍事學校學生經轉學退
    學或開除學籍者，除有該辦法所定之免賠償事由外，均應賠
    償各軍事學校在校期間為該生所支出之公費；再依入學時及
    退學時同辦法第3條規定，此項應賠償之公費包括學生受訓
    期間之薪津、主副食品價款、服裝費、教育訓練費，理論上
    亦應包括國內、國外之受訓。而被告經甄選出國赴美國空軍
    官校就讀接受各項課程及訓練，原告為其所支出之公費自應
    包括在內。
  (二)觀之被告經考選奉派至國外（美國空軍官校）學校之依據即
    空軍軍官學校正期學生甄選保送國外軍校受訓作業規定：「
    …貳、目的：每年由本校一、二年級優秀學生中各甄選乙員
    赴美國空軍官校、維吉尼亞、色岱爾軍校受訓，擬定作業程
    序及權責以移送訓任務之執行。…肆、…伍、畢業證書頒發
    ：凡自美空軍官校及維、色二校畢業後，且於本校補修暑訓
    軍事課程合格者，發給原年班官校畢業證書。」可知經考選
    奉派至美國空軍官校、維吉尼亞、色岱爾軍校受訓畢業者，
    僅須補修被告暑訓軍事課程合格，即可取得原年班官校畢業
    證書，毋庸再重複修讀原告原年班官校之所有課程；易言之
    ，就讀美國空軍官校、維吉尼亞、色岱爾軍校之受訓期間為
    原告承認屬就讀原告之在學期間，且就讀美國空軍官校、維
    吉尼亞、色岱爾軍校受訓期間之一切課程及訓練均為原告所
    承認且視為該校課程及訓練之一部分。是原告於被告保送國
    外就讀美國空軍官校期間學雜費、生活費、綜合補助費、健
    保費之支出，均係基於其生活求學需要，而給予其薪津即生
    活費，及做主副食費、服裝費等之需要而發放之綜合補助費
    ，自應包括於被告入學時國軍各軍事學校轉學退學開除學生
    賠償費用辦法第3條規定之範圍內，而應予賠償。關於91 年
    12月26日上開賠償辦法修正時，國防部為因應國防事業發展
    之需要，認嗣後勢必將大量選派軍校學生出國受訓以造就軍
    事人材，為免爭議，將學生在國外期間所給予之生活、就學
    、交通、服裝等各項依規定所提供之給予及上開費用應予賠
    償，予以明文化，尚非擴大或變更原約定之內容，自無不溯
    既往原則及信賴利益保護之適用。因此，被告入學時之國軍
    各軍事學校轉學退學開除學生賠償費用辦法雖未明定派赴國
    外軍事學校就讀，經就讀學校退學或開除學籍者應予賠償國
    外部分費用之規定，但其辦法之精神及其內容，實已涵括在
    學中薪津、主副食品價款、服裝費、教育訓練費等一切公費
    ，自已包括出國就讀費用，而被告又無該辦法中免予賠償費
    用之情形。故被告辯稱：於被告89年8月入學時及91年6月18
    日經甄選出國時，國軍各軍事學校轉學退學開除學生賠償費
    用辦法並無須一併賠償國內外相關費用之明文，原告就學生
    出國學習衍生之退學及賠償風險，無任何足令被告事先預知
    並妥為評估之說明，系爭行政契約之內容，被告確未能明瞭
    而意思合致，原告請求賠償出國就讀費用，有違信賴保護及
    法律不溯及既往原則云云，並不足採。至於被告另辯以：關
    於被告國外就讀學校之入伍訓及入伍體能訓練時間，原告認
    其相關規定「均無明文」而不予折算役期，惟就本件退學賠
    償費用之事項，於被告甄選出國前並未明文，原告仍主張有
    嗣後修正條文之適用，即顯有矛盾，亦有差別待遇，違反平
    等原則云云，惟此乃被告國外就讀時所受入伍訓及入伍體能
    訓練時間應否折抵役期，為另一問題，與平等原則無涉，且
    與本件訴訟無關。是本件原告依被告入學時及退學時之國軍
    各軍事學校學員生修業規則第44條第1項規定及被告退學時
    國軍各軍事學校轉學退學開除學生賠償費用辦法第3條規定
    及其與原告相互約定之行政契約內容，請求被告賠償包括出
    國就讀費用，洵屬有據。
  (三)關於原告所附被告國外應賠償費用明細表，所列各項費用第
    1項及第7項為學雜費，屬教育訓練費用，第2至6項所列為生
    活費、綜合補助費、健保費，均為其薪津或主副食費或服裝
    費用之補助款，而由空軍總部專案核發，且此非屬一般之通
    常國內教育訓練，自亦無國軍各軍事學校轉學退學開除學生
    賠償費用辦法第3條第4款「以教育階層及各班次之人年教育
    經費基準核算」之適用，且此項費用係專案撥款實報實銷，
    確實用之於被告。是被告所辯：此部分國外費用與上開教育
    訓練費用文義相悖，原告所謂此項費用係專案撥款實報實銷
    ，並非事實云云，有所誤解，尚不足採。
八、綜上所述，被告於就讀原告期間，經考選後奉派至國外（美
    國空軍官校）學校就讀，嗣於93年1月8日因學業成績不及格
    遭就讀學校退學，經原告核定其退學，被告於中正國防幹部
    預備學校及原告在學（包括出國就讀）期間之薪津、主副食
    費、服裝費、教育訓練費等，國內部分計682,096元，國外
    部分計3,830,042元，合計為4,512,138元，有被告所不否認
    為真正之計算表附卷可憑。末按「行政契約，本法未規定者
    ，準用民法相關之規定。」行政程序法第149條定有明文。
    而依民法第199條第1項規定：「債權人基於債之關係，得向
    債務人請求給付。」同法第233條第1項前段規定「遲延之債
    務，以支付金錢為標的者，債權人得請求依法定利率計算之
    遲延利息。」同法第203條規定：「應付利息之債務，其利
    率未經約定，亦無法律可據者，週年利率為百分之5。」本
    件原告本於上述行政契約關係，請求被告給付如主文所示之
    金額及利息，為有理由，均准許之。
九、兩造其餘陳述於判決結果不生影響，無庸一一論列，併予敘
    明。
據上論結，本件原告之訴為有理由，爰依行政訴訟法第98條第3
項前段，判決如主文。
中　　華　　民　　國　　94　　年　 　7　　月　 13  　 日
                            第三庭審判長法  官  王立杰
                                        法  官  王碧芳
                                        法  官  胡方新
上為正本係照原本作成。
如不服本判決，應於送達後20日內，向本院提出上訴狀並表明上
訴理由，如於本判決宣示後送達前提起上訴者，應於判決送達後
20日內補提上訴理由書（須按他造人數附繕本）。
中　　華　　民　　國　　94　　年　 　7　　月　 13  　 日
                    　　　　　　　　　　書記官  陳幸潔
